【裁判字號】    99,易,599
【裁判日期】    990521
【裁判案由】    偽造文書
【裁判全文】
臺灣板橋地方法院刑事判決               99年度易字第599號
公  訴  人  臺灣板橋地方法院檢察署檢察官
被      告  甲○○
上列被告因偽造文書案件，經檢察官聲請簡易判決處刑（97年度
偵字第25473 號），本院改依通常程序審理，判決如下：
    主  文
本件免訴。
    理  由
一、聲請簡易判決處刑意旨略以：被告甲○○為使越南籍女子得
    以假結婚方式來臺工作，藉以賺取仲介費用，明知陳克輝並
    無與越南籍女子胡氏秋源結婚之真意，竟與陳克輝、胡氏秋
    源等人共同基於行使使公務員登載於職務上所掌公文書之犯
    意（胡氏秋源涉犯偽造文書罪嫌部另為職權不起訴處分），
    由被告安排陳克輝於民國93年10月31日前往越南，於同年11
    月2日虛偽辦理陳克輝、胡氏秋源之結婚登記，取得結婚證
    明書，復持上揭結婚證書前往我國駐越南國胡志明市臺北經
    濟貿易代表處（下稱我國駐越南辦事處）辦理認證手續。嗣
    陳克輝返國後，於93年11月15日持上開結婚證書及認證書，
    前往臺北縣三重市○○路8號6樓三重市第一戶政事務所辦理
    結婚登記，使承辦公務員經形式審查後，將此不實事項登載
    於職務上所掌之公文書即戶籍登記簿上，並核發陳克輝、胡
    氏秋源結婚之戶籍謄本，足以生損害於戶政機關對於戶籍及
    身分管理之正確性，胡氏秋源再持上開使公務員登載不實之
    戶籍謄本，向我國駐越南辦事處申請以「依親」為由而核發
    居留簽證，而於93年12月1日持上開中華民國居留簽證入境
    臺灣，並於翌（2）日由陳克輝、胡氏秋源持上開使公務員
    登載不實之戶籍謄本，至臺北縣政府警察局申請核發中華民
    國外僑居留證，因認被告所為，涉刑法第216、第214條行使
    使公務員登載不實文書罪嫌等語。
二、按案件曾經判決確定者，應為免訴之判決，刑事訴訟法第30
    2 條第1 款定有明文，此項原則關於實質上一罪或裁判上一
    罪，均有其適用。連續犯係裁判上一罪，其一部分犯罪事實
    曾經判決確定者，其效力當然及於全部，故檢察官復將其他
    部分重行起訴，亦應諭知免訴之判決（最高法院49年臺非字
    第20號判例要旨參照）。次按，行為後法律有變更者，適用
    行為時之法律。但行為後之法律有利於行為人者，適用最有
    利於行為人之法律，刑法第2 條第1 項定有明文。查被告於
    本件行為後，刑法第56條關於連續犯之規定業於94年1 月7
    日修正公布刪除，並於95年7 月1 日施行，此一刪除雖非犯
    罪構成要件之變更，但顯已影響行為人刑罰之法律效果，自
    屬法律變更，而應比較新舊法後適用有利於行為人之法律，
    合先敘明。
三、經查：被告前於94年間，與越南國籍女子黎氏快及本國籍已
    成年之男子楊鏡茂基於行使使公務員登載不實文書之概括犯
    意聯絡，約定由楊鏡茂以新臺幣（下同）3 萬元之代價擔任
    假結婚之人頭配偶，甲○○再陪同楊鏡茂親赴越南，於94年
    2 月4 日與黎氏快虛偽在越南申請辦理結婚登記，嗣於94年
    2 月23日，由楊鏡茂持越南結婚證書，至臺北縣三重市戶政
    事務所填具「結婚登記申請書」依戶籍法辦理與黎氏快之結
    婚登記，使承辦戶籍登記之該管公務員經形式審查後即將楊
    鏡茂之配偶為黎氏快事實，於94年2 月4 日結婚之不實事項
    ，登載於其職務上所掌管之戶籍登記簿、戶口名簿之公文書
    上，並據以核發給戶籍謄本，足以生損害於戶政機關對於戶
    籍及身分管理之正確性，嗣黎氏快持越南籍護照（號碼A000
    0000B 號），順利於95年2 月7 日入境來臺依親，而共同連
    續犯刑法第216 、214 條之行使使公務員登載不實文書罪，
    嗣經臺灣板橋地方法院檢察署檢察官以98年度偵字第4453號
    聲請以簡易判決處刑，並經本院於98年10月7 日以98年度簡
    字第5361號判處有期徒刑4 月，並本院於98年12月31日以98
    年度簡上字第1421號判決駁回上訴，而確定在案（下稱前案
    ）等情，有上開刑事簡易判決書、臺灣高等法院被告前案紀
    錄表各1 份在卷可參。準此以觀，本件被告之犯罪時間，與
    前案之犯罪時間相距未遠，犯罪手法亦屬相同，所侵害之法
    益同一，被告復供稱：本案與前案均在三重市○○路8 巷9
    號之地點與人頭配偶洽談，均係其通緝期間所犯，係因其配
    偶為越南人，乃接連介紹陳克輝、楊鏡茂前往越南假結婚等
    語，可認被告主觀上顯係基於概括犯意，客觀上逐次實施數
    次行為，進而侵害同性質之法益，具連續性，惟因其各次行
    為依一般社會健全觀念，在時間差距上，可以分開，在刑法
    評價上，各具獨立性，每次行為皆可獨立成罪，是依修正前
    刑法第56條之規定，本得適用連續犯規定而論以一罪，並得
    加重其刑至二分之一，惟因現行刑法刪除前開連續犯規定，
    以致被告前後2 案數次構成要件行為須依法分別論以數罪而
    併罰之，依現行刑法第2 條第1 項規定比較新、舊法之結果
    ，仍以行為時法即修正前刑法第56條之規定較有利於被告（
    最高法院95年第8 次刑事庭會議決議亦採同一見解）。則本
    件被告共同行使使公務員登載不實文書犯行，與前案間，應
    為修正前刑法第56條所規定之連續犯，而具有裁判上一罪之
    關係，為前案確定判決效力所及，揆諸前揭說明，本件爰不
    經言詞辯論，逕為諭知免訴之判決。
據上論斷，應依刑事訴訟法第452 條、第302 條第1 款、第307
條，判決如主文。
中    華    民    國    99    年    5     月    21    日
                  刑事第二十三庭  法  官  黃苙荌
上列正本證明與原本無異。
如不服本判決，應於判決送達後10日內敘明上訴理由，向本院提
出上訴狀 (應附繕本) ，上訴於臺灣高等法院。其未敘述上訴理
由者，應於上訴期間屆滿後20日內向本院補提理由書「切勿逕送
上級法院」。
                                  書記官  朱烈稽
中    華    民    國    99    年    5     月    21    日

司法院資訊處製作；財團法人民間司法改革基金會備份。
